【裁判字號】    95,上訴,602
【裁判日期】    950413
【裁判案由】    偽造文書等
【裁判全文】
臺灣高等法院刑事判決                 95年度上訴字第602號
上  訴  人  台灣宜蘭地方法院檢察署檢察官
上  訴  人
即  被  告  丁○○
選任辯護人  廖學興律師
            李開台律師
上列上訴人因被告行使偽造私文書等案件，不服台灣宜蘭地方法
院94年易字第252號，中華民國94年12月27日第一審判決（起訴
案號：台灣宜蘭地方法院檢察署92年度偵字第2946號），提起上
訴，本院判決如下：
    主  文
原判決撤銷。
丁○○意圖為自己不法之所有，以詐術使人將本人之物交付，處
有期徒刑6月，如易科罰金，以300元折算1日。
    事  實
一、丁○○於民國90年6月10日擔任會首邀集合會，連會首共55
    會，會期自90年6月10日起至94年12月10止，每會金額新台
    幣（下同）10000元，每月1期，每期於每月10日13時，在宜
    蘭縣壯圍鄉○○村○○路○段261巷15號丁○○住處開標，每
    次開標均以3000元為得標金額，並採內標制（下稱本件合會
    ），開標方式由會員填寫投標金額而未填寫會員之姓名而僅
    以符號表示係何會員之標單，分別置於桌上，再由丁○○以
    湯匙柄朝上在桌子轉圈，以湯匙柄所指標單為得標者，而丙○○參加本件合會2會，1會以自己名義參加，另1會則以其
    姐李秀惠名義參加，且丙○○所參加之2會均屬活會。詎丁○○因經濟困窘，見丙○○未居住宜蘭縣境內，無法親自到
    場參與競標，竟基於意圖為自己不法之所有，為遂行詐欺取
    得會款之目的，乃於92年3月10日（即第22會），逕行參與
    競標而順利得標，並向其他會員佯稱該會係由丙○○標得，
    並另撥打電話向丙○○謊稱係其他會員得標，致使丙○○、
    甲○○、乙○及其他活會會員陷於錯誤，而依約給付會款，
    計詐得會款238000元（詐得金額＝【會金－標息】×活會人
    數【會員數－已得標之死會數】）。嗣本件合會於92年8月
    10日因故無法繼續而停標，甲○○、乙○始知受騙。
二、案經甲○○、乙○訴請台灣宜蘭地方法院檢察署檢察官偵查
    起訴。
    理  由
一、訊據被告丁○○就其召集上開合會，於92年3月10日（即第
    22會）參與競標而得標，嗣並向其他會員佯稱該會係由丙○○標得，並另撥打電話向丙○○稱係其他會員得標，致使丙○○、甲○○、乙○及其他活會會員依約給付會款，計取得
    會款238000元之事實固不諱言，惟矢口否認有何詐欺犯行，
    辯稱：沒有冒標，丙○○的會是她同意借我標的云云。然查
    ：證人丙○○於94年5月24日偵查中證稱：我有參加被告於
    90年6月邀集的合會，是以我自己及我姐姐李秀惠名義參加
    ，每會金額10000元，採內標制，每次都是標3000元，我有
    打電話給被告說要標會，但被告都跟我講被人家以3000元標
    走了，我沒有標到，我2會都是活會，所以每月都匯24000元
    至被告帳戶，而其中10000元是我參加被告另1合會死會的會
    款，我到92年7月份仍繼續匯款至被告帳戶等語（見92年度
    偵字第2946號卷，第82頁至第83頁）；嗣於證人丙○○原審
    審理中復證稱：本件合會我參加2會，其中1會是我姐姐李秀
    惠的名義，都是活會。我人在新竹，都是用打電話方式委託
    被告標會，本件合會從一開始我就想要標，但都標不到，被
    告會打電話告訴我別人標走了。我沒有借被告標會，也沒有
    接到被告打電話向我借會。我每個月都固定匯24000元到被
    告的帳戶，匯到92年7月份，而其中10000元是另1死會會款
    ，14000元是本件合會活會會款等語（見原審卷第53頁至第
    54頁）。佐以證人丙○○於92年4月11日、92年5月12日、
    92年6月12日、92年7月11日，仍分別匯款24000元至被告帳
    戶，其中14000元均係丙○○參加本件合會2會之活會會款，
    此有存款明細影本4紙在卷可憑（見92年度偵字第2946號卷
    第59頁至第60頁；原審卷第63頁），足見丙○○對被告於
    92年3月10日標取合會金，而對其他會員稱係丙○○得標一
    事毫不知情，始於上開期間仍如數繳納活會會款。益證丙○○於92年3月10日，並未授權被告以其名義標取合會金，且
    被告尚撥打電話向丙○○謊稱該期係由他人得標。被告前述
    否認犯行之所辯顯不足以採信。本件事證明確，被告之犯行
    堪以認定。
二、按互助會已得標之死會會員，事後無論任一會員得標及其願
    出之標金若干，均須繳納當期全額之會款，縱為會首施用詐
    術，以他會員名義冒標，並向死會會員收取會款，因該等死
    會會員本負有繳納會款之義務，當非陷於錯誤而交付會款予
    會首，自無構成詐欺取財罪之可言（最高法院92年台上字第
    1138號、83年度台上字第4153號判決意旨參照）。是本件被
    告冒標會款，被詐欺之對象僅係各該期之活會會員（含被冒
    名盜標者），並不包括死會會員，而詐欺所得之款項，應僅
    限於實際加入而未得標之活會會員所繳納之會款。另按刑法
    第216條之行使偽造私文書罪，以行使偽造他人名義制作之
    文書為其成立要件。民間合會之標單，若僅填寫金額而未書
    寫標會者之姓名或其代號，無從辨別或表示投標之會員，不
    具文書之形式，尚難認為係私文書或準文書相當（最高法院
    85年度台上字第887號判決意旨參照），本件合會於標會時
    ，只有書寫金額，沒有書寫姓名，業據證人甲○○、乙○於
    本院審理時證述綦詳（見本院95年3月30日審判程序筆錄，
    第3頁），故該標單未具私文書或準文書之形式，要難認被
    告冒標之行為另成立行使偽造私文書罪，附此敘明。是核被
    告本件利用會員到場標會之機會，逕參與競標而得標，而向
    向其他會員佯稱該會係由丙○○標得，而使其他活會會員陷
    於錯誤，而依約給付會款之所為，係犯刑法第339條第1項之
    詐欺取財罪。被告以一次競標之行為，而向多數之活會會員
    詐取會款，係一行為觸犯數罪名之想像競合犯，應依刑法第
    55條前段想像競合犯之規定，從一重仍依詐欺取財罪處斷。
三、原審認被告罪證明確，予以論罪科刑，固非無見；惟如前述
    ，本件被告詐欺之對象應僅係各該期之活會會員，並不包括
    死會會員，而詐欺所得之款項，亦應僅限於實際加入而未得
    標之活會會員所繳納之會款；而本件合會於標會時，只有書
    寫金額，沒有書寫姓名；然本件原審認被告詐得之金額，除
    活會會員外，尚將死會會員一併計入，顯有違誤；另原審就
    被告標單填寫之方式，未予詳查，遽認被告另成立行使偽造
    私文書罪，而認與已起訴之詐欺犯行具裁判上一罪之牽連關
    係，而併予審判，亦有未洽。被告上訴意旨否認犯罪，檢察
    官循告訴人請求上訴意旨，認原審量刑過輕，雖均為無理由
    ，惟原判決既有上開可議，即屬不可維持，應由本院將原判
    決予以撤銷。爰審酌被告以冒標方式詐騙活會會員繳交會款
    共238000元，犯罪後未完全償還向會員所詐得之款項，並參
    酌其犯罪之目的、手段、智識程度、所生危害及犯罪後仍飾
    詞否認犯行，未有悔意之態度等一切情狀，量處如主文第二
    項所示之刑，並諭知易科罰金之折算標準，以示懲儆。
據上論斷，應依刑事訴訟法第369條第1項前段、第364條、第299
條第1項前段、刑法第339條第1項、第55條前段、第41條第1項前
段，罰金罰鍰提高標準條例第1條、第2條前段，判決如主文。
中    華    民    國    95    年    4    月    13     日
                  刑事第三庭審判長法  官  許國宏
                                  法  官  楊貴志
                                  法  官  林銓正
以上正本證明與原本無異。
不得上訴。
                                  書記官  陳玲憶
中    華    民    國    95    年    4     月    13    日
附錄：本案論罪科刑法條全文
中華民國刑法第339條第1項
(普通詐欺罪)
意圖為自己或第三人不法之所有，以詐術使人將本人或第三人之
物交付者，處5年以下有期徒刑、拘役或科或併科1千元以下罰金
。


司法院資訊處製作；財團法人民間司法改革基金會備份。
